臺灣高等法院刑事判決
108年度原上訴字第146號
上  訴  人  臺灣臺北地方檢察署檢察官
被      告  莊啓豪


選任辯護人  陳文祥律師（法扶律師）
上列上訴人因被告詐欺等案件，不服臺灣臺北地方法院108年度
審原訴字第38號，中華民國108年11月13日第一審判決（起訴案
號：臺灣臺北地方檢察署108年度偵字第17004號)提起上訴及移
送併案審理（併辦案號：同署108年度偵字第22357號），本院判
決如下：
    主  文
上訴駁回。
    事  實
一、乙○○於民國107年4月初某日，參與黃岳鈞、傅保清、徐昌昱
    、唐道軍、張孝楚、簡為騰（以上6人現由原審法院以108年
    度審訴字第1297號案件審理中）、王鳴逸（由檢察官通緝中
    ）、少年呂ＯＯ（另案經原審法院少年法庭裁定交付保護管束
    ）及綽號「龍仔」、「小少」、「怪怪」等其他真實姓名、
    年籍均不詳之成年詐欺集團成員組成之詐騙集團（乙○○所犯
    參與犯罪組織之首次犯行，業經原審法院107年度原訴字第2
    3號案件判處罪刑確定），竟共同意圖為自己不法之所有，
    並基於三人以上共同冒用政府機關及公務員名義詐欺取財及
    行使偽造公文書之犯意聯絡，由詐欺集團成員前於107年4月
    13日業已假冒係「健保局人員」、「臺中的警察局陳健宏警
    官、王志成科長」、「臺灣臺北地方法院檢察官黃敏昌」致
    電甲○○（已於107年12月27日死亡），佯稱其涉及詐領健保
    費及帳戶留有贓款要求協助辦案云云，致甲○○陷於錯誤，依
    詐欺集團成員指示，於同年5月10日將其所有之房屋出售予
    詐欺集團成員指定之代書，並收取定金新臺幣（下同）50萬
    元。後乙○○於同年5月14日上午某時許，在桃園市○○區○○○街
    00號世紀宮廷社區，向徐昌昱拿取現金2,000元車馬費後，
    依徐昌昱之指示，獨自搭乘計程車前往甲○○位於新店區北新
    路3段65巷5之1號3樓住處附近，並以徐昌昱先前交付使用之
    行動電話（業經原審以107年度原訴字第23號判決宣告沒收
    之）回報徐昌昱，再由詐欺集團成員於同日上午某時許，假
    冒「臺灣臺北地方法院檢察官黃敏昌」致電甲○○，佯稱將派
    員前往索取50萬元款項，使甲○○不疑有他，而於家中等候；
    而同時莊啟豪則依詐欺集團成員指示至甲○○上開住處附近之
    某7-11便利商店，收取詐欺集團成員傳真之前於不詳時、地
    偽造之「台北監管處假扣押申請報告書（107年5月14日）」
    、「台北地檢署公證科收據（107年5月14日）」公文書各1
    紙（其上均蓋有偽造之「台灣台北地方法院印」、「檢察官
    黃敏昌」印文各1枚），並於同日上午10時50分許，在甲○○
    上開住處，將前開偽造之公文書2份交給甲○○而行使之，及
    以檢察官要求甲○○接聽電話為由，將行動電話交與甲○○聽取
    ，使甲○○陷於錯誤，交付50萬元款項予乙○○，足以生損害於
    臺灣臺北地方檢察署（下稱臺北地檢署）及原審法院。乙○○
    於收受甲○○交付之50萬元款項後，旋搭乘計程車返回前開世
    紀宮廷社區門口，將50萬元款項交給徐昌昱，徐昌昱從中取
    出5,000元交付予乙○○作為報酬，並將其餘詐欺款項上繳給
    所屬詐欺集團成員。後因甲○○發覺有異並報警處理，始悉上
    情。
二、案經甲○○訴由新北市政府警察局新店分局報告臺北地檢署
    檢察官偵查起訴及移送併案審理。
    理  由
壹、證據能力部分
    按被告以外之人於審判外之陳述，雖不符刑事訴訟法第159
    條之1至第159條之4之規定，而經當事人於審判程序同意作
    為證據，法院審酌該言詞陳述或書面陳述作成時之情況，認
    為適當者，亦得為證據。又當事人、代理人或辯護人於法院
    調查證據時，知有第159條第1項不得為證據之情形，而未於
    言詞辯論終結前聲明異議者，視為有前項之同意，同法第15
    9條之5亦有明定。查本件檢察官、被告及辯護人就本判決下
    列所引被告以外之人於審判外陳述之證據能力均不予爭執，
    迄至言詞辯論終結，亦未對該等證據之證據能力聲明異議，
    本院審酌該些供述證據作成時，核無違法取證或其他瑕疵，
    認為以之作為本案之證據屬適當，自有證據能力。其餘資以
    認定被告犯罪事實之非供述證據，均查無違反法定程序取得
    之情形，依刑事訴訟法第158條之4反面規定，亦具證據能力
    。
貳、實體部分
一、認定犯罪事實所憑之證據及理由：
    上開事實，業據被告乙○○於警詢、偵查、原審準備程序、審
    理及本院審理時，均坦承不諱（見偵字第17004號卷第15至2
    5、115至117 頁、原審卷第46、47、53頁、本院卷第81頁）
    ，核與證人即共同被告傅保清於警詢中供述之情節大致相符
    （見偵字第22357號卷第161至168頁），且經證人即告訴人
    甲○○於警詢中指訴明確（見偵字第17004 號卷第45至65、67
    至70頁），並有偽造之「台北監管處假扣押申請報告書」（
    107年5月14日）、「台北地檢署公證科收據」（107年5月14
    日）公文書各1紙、內政部警政署刑事警察局108年3月27日
    刑紋字第1080026953號函覆之0000000號鑑定書1份等件在卷
    可憑（見偵字第17004號卷第85至96頁），足認被告前揭任
    意性之自白，確與事實相符，堪以採信。本案事證明確，被
    告犯行洵堪認定，應依法論科。
二、論罪科刑：
  ㈠按稱公文書者，謂公務員職務上製作之文書，刑法第10條第3
    項定有明文。若由形式上觀察，文書之製作人為公務員，且
    其內容係就公務員職務上之事項而製作，即使該偽造之文書
    所載製作名義機關不存在，或其所記載之內容並非該管公務
    員職務上所管轄之事項，甚至其上所蓋印文與公印文之要件
    不合，而非公印文，惟社會上一般人無法辨識而仍有誤信該
    文書為真正之危險時，仍難謂其非公文書（最高法院54年台
    上字第1404號、103年度台上字第3701號判決意旨參照）。
    經查，被告交給告訴人收受之文件2紙，其上分別載明「台
    北監管處假扣押申請報告書」、「台北地檢署公證科收據」
    ，並均載明「台北地檢署」、「檢察官黃敏昌」，且上均蓋
    有偽造之「台灣台北地方法院印」、「檢察官黃敏昌」印文
    各1枚（見偵字第17004號卷第85至87頁），該等文件形式上
    已表明係由原審法院、臺北地檢署所屬公務員出具，且內容
    係攸關於刑事案件偵辦之相關說明，有表彰該公署公務員本
    於職務而製作之意思。縱原審法院及臺北地檢署並無所謂監
    管處、公證科該等單位之設置存在，然一般民眾並無從知悉
    ，已足使人誤信為真，應屬偽造之公文書無訛。
  ㈡核被告所為，係犯刑法第339條之4第1項第1款、第2款之三人
    以上共同冒用政府機關及公務員名義詐欺取財罪、第216條
    、第211條之行使偽造公文書罪。被告與徐昌昱等人及其他
    詐欺集團不詳成員就偽造前開印文於前揭偽造公文書上之行
    為，係偽造公文書之階段行為，其偽造公文書後復持以行使
    ，偽造公文書之低度行為復為行使之高度行為所吸收，均不
    另論罪。被告與徐昌昱等人及其他真實姓名、年籍不詳之詐
    騙集團成員間，就上開犯行間，具有犯意聯絡及行為分擔，
    應論以共同正犯。
  ㈢被告所犯上開二罪間具局部同一性，係為達最終不法取得告
    訴人財物之單一犯罪計畫及目的，彼此之間具有全部或一部
    不可割之一致性或事理上之關聯性，且依一般社會通念，認
    應評價為一行為，適用想像競合犯之規定論以一罪，方符合
    刑罰公平原則，應依刑法第55條規定，從一重論以三人以上
    共同冒用政府機關及公務員名義詐欺取財罪。
  ㈣被告所為上開犯行，雖有少年呂ＯＯ共同實施犯罪，有少年呂Ｏ
    Ｏ之警詢筆錄及所載出生年月日在卷可佐（見偵字第22357號
    卷第123至131頁），惟被告為本案犯行時，為年滿18歲未滿
    20歲之未成年人，有其個人資料查詢結果1紙在卷可稽（見
    本院卷第39頁），與兒童及少年福利與權益保障法第112條
    第1項加重刑責規定之要件不符，自無依該規定加重其刑之
    餘地，附此敘明。
  ㈤至檢察官移送併辦部分（臺北地檢署108年度偵字第22357號
    ），因與本件起訴之犯罪事實相同，為實質上之同一案件，
    依審判不可分之原則，為起訴效力所及，本院自應併予審究
    ，附此敘明。
三、不另為無罪諭知部分：
    檢察官起訴、上訴及移送併辦意旨另主張：被告所為亦違反
    洗錢防制法第2條第1項、第2項規定，而應依同法第14條第1
    項規定處罰云云（見本院卷第11、25、57頁）。惟查：
  ㈠洗錢防制法已於105年12月28日大幅度修正公布，於106年6月
    28日生效施行，依修正後洗錢防制法第2條第2款、第3款、
    第3條第2款規定，掩飾或隱匿刑法第339條犯罪所得之本質
    、來源、去向、所在、所有權、處分權或其他權益者或收受
    、持有或使用他人之特定犯罪所得，即構成洗錢行為。是依
    修正後洗錢防制法，掩飾刑法第339條詐欺取財犯罪所得去
    向之行為，亦可構成洗錢罪。然按洗錢行為之防制，旨在打
    擊犯罪，促進金流之透明，防止洗錢者利用洗錢活動掩飾或
    隱匿特定犯罪所得財物或利益，妨礙犯罪之追查及打擊。因
    此，是否為洗錢行為，自應就犯罪全部過程加以觀察，不僅
    須行為人客觀上有掩飾或隱匿重大犯罪所得之財物或財產上
    利益之具體作為，主觀上更須具有掩飾或隱匿其犯罪所得或
    變得之財產或財產上利益與犯罪之關聯性，使其來源形式上
    合法化之犯罪意思，始克相當。若非先有犯罪所得或利益，
    再加以掩飾或隱匿，而係取得犯罪所得或利益之犯罪手段，
    或並未合法化犯罪所得或利益之來源，而能一目了然來源之
    不法性，或作直接使用或消費之處分行為，自非洗錢防制法
    所規範之洗錢行為（最高法院106年台上字第3711號判決意
    旨參照）。
  ㈡被告於本案中擔任取款車手，其假冒公務員向受詐欺集團成
    員施以詐術而陷於錯誤之告訴人收取現金50萬元後，將該筆
    50萬元款項交予徐昌昱，其行為本質上乃係遂行本案詐欺集
    團依擬定之詐騙犯罪順利取得詐騙款項之犯行，尚無其他事
    證證明被告另有掩飾或隱匿詐欺所得之犯行，主觀上亦難認
    被告係為掩飾或隱匿犯罪所得，使其來源形式上合法化之意
    思。核其所為，乃係將從事詐欺取財之犯罪所得置於本案詐
    騙集團實力支配下之舉，而應視為詐欺取財犯行之一部分，
    該行為自不足以使贓款來源合法化，亦非製造金流斷點，妨
    礙金融秩序，被告與所屬詐騙集團所為犯罪行為之金流軌跡
    明確，被告所為舉動，無從掩飾、隱匿或切斷該財物與詐欺
    取財犯罪之關聯性，故被告於本案之犯行，僅足評價係為取
    得詐欺取財犯罪所得之行為，而與洗錢防制法第14條規範之
    行為要件有間。是公訴意旨及上訴意旨認被告另涉犯洗錢防
    制法第14條第1項之罪嫌，容有誤會。惟檢察官起訴及上訴
    意旨認此部分與上開經本院認定有罪部分，為想像競合犯之
    裁判上一罪關係，爰不另為無罪之諭知。
四、駁回上訴之理由：
  ㈠原審經審理結果，認被告罪證明確，因而適用刑法第28條、
    第216條、第211條、第339條之4第1項第1款、第2款、第55
    條、第219條、第38條之1第1項前段、第3項，刑法施行法第
    1條之1第1項等規定，並審酌被告正值青年，竟不思以正當
    途徑賺取財物，貪圖一己不法私利，加入詐欺集團擔任取款
    車手之工作，利用一般民眾欠缺法律專業知識，對於司法機
    關組織分工與案件進行流程未盡熟悉等心理，而以假冒警察
    局警察、檢察署檢察官、法院等政府機關及公務員名義，並
    行使偽造公文書，使告訴人受騙上當，將告訴人交付之款項
    交付與詐騙集團，非但侵害告訴人之財產法益，更破壞一般
    民眾對於司法公文書及公務員職務執行之信賴，並考量其坦
    承犯行之犯後態度，復告訴人已於107年12月27日死亡（見
    原審卷第23頁），被告未能與之和解，又兼衡其犯罪動機、
    目的、手段、所生損害、所得利益、在本案詐騙案中擔任角
    色之涉案程度，暨被告為高職肄業之教育程度（見原審卷附
    之個人戶籍資料完整姓名查詢結果）、工作收入、無扶養人
    口之生活經濟狀況（見原審卷第54頁）等一切情狀，量處有
    期徒刑1年4月。復就沒收部分說明：①偽造之「台北監管處
    假扣押申請報告書」、「台北地檢署公證科收據」公文書各
    1紙，業經被告提出交予告訴人收受，已非屬被告與徐昌昱
    及所屬詐欺集團所有，故不予諭知沒收，惟其上偽造之「台
    灣台北地方法院印」、「檢察官黃敏昌」印文各2枚，應依
    刑法第219條規定，不問屬於犯人與否，均沒收之。另上開
    偽造之公文書上偽造之印文，並無證據證明係詐欺集團以偽
    造印章方式蓋用，爰不就偽造印章部分宣告沒收。又上開偽
    造之公文書2紙，係被告在便利商店內以傳真方式收取而來
    ，該等偽造公文書之原件，雖係上開共同正犯所有，惟未扣
    案，無證據證明該文書原件迄今猶存，連同其上印文，均無
    從宣告沒收。②被告依徐昌昱指示向被害人取款，可從中獲
    取5,000至1萬元間之利益，且每次取款還有車馬費2,000元
    等情，業經被告陳述在卷（見偵字第17004號卷第23、116頁
    ），是以有利被告之計算方式，被告犯罪所得為7,000元（
    即5,000元加上車馬費2,000元），應依刑法第38條之1第1項
    第前段、第3項規定宣告沒收之，並於全部或一部不能沒收
    或不宜執行沒收時，追徵其價額。經核原判決認事用法，洵
    無違誤，量刑亦屬妥適。原審另就被告被訴違反洗錢防制法
    部分，不另為無罪諭知，亦無不合。
  ㈡檢察官上訴意旨略以：被告自107年4月初某日起 ，參與傅保
    清、少年呂〇〇、張孝楚、徐昌昱、簡為騰、真實姓名、年籍
    不詳、綽號「龍仔」、「小少」、「怪怪」之3人以上所組
    成以實施詐術為手段，具有持續性、牟利性之有結構性詐欺
    集團犯罪組織，共同意圖為自己不法之所有，基於3人以上
    冒用政府機關及公務員名義詐欺取財及洗錢之犯意聯絡，擔
    任出面向被害人取款之車手，該詐欺集團成員前於107年4月
    13日假冒係「健保局人員」、「臺灣臺北地方法院檢察官黃
    敏昌」致電甲○○，佯稱甲○○涉及詐領健保費及帳戶留有贓款
    要求協助辦案云云，致甲○○陷於錯誤，依詐欺集團成員指示
    ，於107年5月10日將其所有之房屋出售予詐欺集團成員指定
    之代書，並收取定金50萬元，徐昌昱於107年5月14日上午某
    時許，在桃園市○○區○○○街00號世紀宮廷社區，將2,000元車
    資交與被告後，被告依徐昌昱指示獨自搭乘計程車前往新北
    市新店區，再由該詐欺集團成員假冒「臺灣臺北地方法院檢
    察官黃敏昌」，於同日中午12時許致電甲○○，訛稱將派員前
    往索取50萬元款項，詐欺集團同時指示被告抵達新北市新店
    區後至某統一超商收取詐欺集團成員傳真之、由該詐欺集團
    成員於不詳時間、地點偽造之「台北監管處假扣押申請報告
    書（107年5月14 日）」、「台北地檢署公證科收據」（107
    年5月14日）公文書各1紙後，於同日上午10時50分許，前往
    甲○○住處，將前開偽造之公文書2份交給甲○○而行使之，並
    將行動電話交與甲○○讓假冒檢察官之人指示甲○○將款項交給
    被告之方式取信於甲○○，甲○○不疑有他，將50萬元現金交給
    被告，足以生損害於臺北地檢署及原審法院對於印信管理之
    正確性。被告於收受甲○○交付之50萬元現金後，旋搭乘計程
    車返回前開世紀宮廷社區門口、將50萬元交給徐昌昱，由徐
    昌昱從中取出5,000元或1 萬元後交付予被告作為報酬，由
    本署檢察官以108年度偵字第22357號偵辦中。此部分犯罪事
    實與前經檢察官以108年偵字17004號提起公訴之犯罪事實相
    同，而應為起訴效力所及，原審未經審酌，有提起上訴並移
    送併辦之必要，爰依刑事訴訟法第344條第1項提起上訴等語
    。
  ㈢惟查：檢察官上訴意旨認被告另涉洗錢犯行，並無理由，業
    據本院詳加指駁如前。又移送併辦部分，與本件檢察官提起
    公訴之犯罪事實相同，為實質上之同一案件，依審判不可分
    之原則，本為起訴效力所及，應併予審理。雖原審判決之事
    實僅認定被告與徐昌昱及其他真實姓名、年籍均不詳之成年
    詐欺集團成員為本件犯行(見原審判決事實欄第1、2行)，漏
    未認定少年呂ＯＯ及其他已知姓名之傅保清等人共同犯罪，惟
    此部分之共犯身分業經本院補充如上，且因被告行為時為未
    成年人，並無兒童及少年福利與權益保障法第112條第1項加
    重刑責之適用，已如前述，檢察官移送併辦部分經本院併予
    審理後，原判決認定事實雖稍有缺漏，仍不影響原審適用法
    律之正確性及本案判決之結果，自無撤銷改判之必要。
  ㈣綜上，檢察官執前揭情詞提起上訴，為無理由，應予駁回。
據上論斷，應依刑事訴訟法第368條，判決如主文。
本案經檢察官李巧菱提起公訴，檢察官李巧菱提起上訴及移送併
辦，檢察官陳昱旗到庭執行職務。
中    華    民    國   109    年    2     月    11    日
                  刑事第二十三庭審判長法  官  李釱任
                                      法  官  梁耀鑌
                                      法  官  連育群
以上正本證明與原本無異。
如不服本判決，應於收受送達後20日內向本院提出上訴書狀，其
未敘述上訴之理由者並得於提起上訴後20日內向本院補提理由書
（均須按他造當事人之人數附繕本）「切勿逕送上級法院」。
                                      書記官  廖紫喬
中    華    民    國    109   年    2     月    11    日
附錄：本案論罪科刑法條全文  
中華民國刑法第211條
（偽造變造公文書罪）
偽造、變造公文書，足以生損害於公眾或他人者，處 1 年以上
7 年以下有期徒刑。
中華民國刑法第216條
（行使偽造變造或登載不實之文書罪）
行使第 210 條至第 215 條之文書者，依偽造、變造文書或登載
不實事項或使登載不實事項之規定處斷。
中華民國刑法第339條之4
犯第 339 條詐欺罪而有下列情形之一者，處 1 年以上 7 年以
下有期徒刑，得併科 1 百萬元以下罰金：
一、冒用政府機關或公務員名義犯之。
二、三人以上共同犯之。
三、以廣播電視、電子通訊、網際網路或其他媒體等傳播工具，
     對公眾散布而犯之。
前項之未遂犯罰之。